【裁判字號】    90,重訴,1197
【裁判日期】    920129
【裁判案由】    給付違約金
【裁判全文】
臺灣高雄地方法院民事判決  九十年重訴字第一一九七號
    原      告  甲○○
                己○○
                戊○○
                辛○○
                乙○○
                丁○○
                庚○○
                丙○○
    共      同
    訴訟代理人  戴國石律師
                蔡吉記律師
    被      告  惠光建設股份有限公司
                        原設高.
                        現應.
    法定代理人  壬○○  原住高.
                        現應.
右當事人間請求給付違約金事件，本院判決如左：
    主      文
被告應給付原告新臺幣柒佰捌拾伍萬仟伍佰元及自民國九十一年二月七日起至清償
日止，按週年利率百分之五計算之利息。
訴訟費用由被告負擔。
本判決於原告以新臺幣貳佰陸拾貳萬元供擔保後得假執行。
    事實及理由
一、本件被告業經合法通知，未於言詞辯論期日到場，核無民事訴訟法第三百八十六
    條各款所列情形，爰依原告聲請，由其一造辯論而為判決。
二、本件原告起訴主張：
  (一)兩造於民國（下同）八十三年三月十日簽訂合建分屋契約，約定：由原告提供分
    別坐落於高雄縣鳳山市○○○段三六七、三六九、三六九之一、三七二之一二、
    三七二之一三地號土地，面積各為一百八十平方公尺、一千七百五十六平方公尺
    、十二平方公尺、八十三平方公尺、三十九平方公尺，合計面積為二千零七十平
    方公尺土地，作為合建之基地；而由被告負責規劃、設計、領照、施工、管理及
    有關工程之一切事務與資金，至全部完工，領到使用執照，接妥水電，包括水電
    錶及其內外配管，並由被告指定代書代辦一切房地產權登記手續，其設計圖樣以
    高雄縣政府建管課核准圖權為準，以興建地下二層、地上十六層之房屋及面臨四
    十米道路之十六樓上建築約五十坪佛堂。並於報准開工後一千零八十天內全部完
    工並領到使用執照接妥水電，再將原告分得之房屋移交原告接管。至於兩造合建
    分屋分配比例，依房屋總可售金額原告分得百分之四十、被告分得百分之六十。
    若被告逾期完工遲延交屋時，每逾一日應補償原告分收房屋法定工程費千分之一
    計算之損害賠償總額預定之違約金。
  (二)嗣原告依約將上揭土地提供被告辦理興建建物之相關行政程序，被告亦依約於八
    十五年十月四日，向高雄縣政府建設局申請建造執照，經高雄縣政府核發並報准
    開工後，被告於八十六年二月三日即就系爭合建事宜開始興建工程。
  (三)依系爭合建契約約定被告應於八十六年二月三日向政府報備開工之日起算一千零
    八十工作天，完成全部工程，扣除國定假日、民俗節日、每週星期日、中央機關
    規定應放假之選舉投票日及其他應放假之日後，八十六年之工作天為二百六十三
    天、八十七年之工作天為二百八十八日、八十八年之工作天為二百九十二日、算
    至八十九年十月二十八日之工作天為二百三十七日，則被告依約原應於八十九年
    十二月二十八日完成全部工程，並依規定領取使用執照。詎被告於施作地下二層
    及地上一樓之部份工程後，因資金遇轉不靈無法支付承包廠商之工程款，而無故
    於八十六年九月份即停止本件興建工程，迄今仍未將房屋完工交付原告，係屬可
    歸責於被告而給付遲延，原告爰依民法第二百五十四條規定，於九十一年九月二
    十日以存證信函催告被告履行契約否則逕為解除契約，經鈞院以九十一年度聲字
    第一一七二號裁定准予公示送達，並於九十一年十月二十二日將前揭應送達內容
    刊登於民眾日報。
  (四)原告依約得請求被告給付之違約金，自八十九年十月二十八日起算至九十年五月
    二十六日之另案起訴解約日止，共計違約日數為二百零九日。而本件之法定工程
    費為一億五千三百七十五萬四十一元，而依兩造合建分屋分配比例，原告可分得
    百分之四十，故原告得向被告請求之違約金共計一千二百八十五萬三千五百元【
    計算式：000000000×209×0.001×0.4＝00000000】，惟原告已於另案先就上揭
    範圍請求被告給付違約金五百萬元，業經鈞院判決原告勝訴確定，是本件原告爰
    依損害賠償總額預定之違約金法律關係請求被告給付上揭之違約金，並聲明：如
    主文第一項、第三項所示。
三、經查，原告主張，(一)兩造於八十三年三月十日簽訂合建分屋契約，約定：由原告
    提供分別坐落於高雄縣鳳山市○○○段三六七、三六九、三六九之一、三七二之
    一二、三七二之一三地號土地作為合建之基地；而由被告負責規劃、設計、領照
    及有關工程之一切事務與資金，至全部完工，以興建地下二層、地上十六層之房
    屋及面臨四十米道路之十六樓上建築約五十坪佛堂。並於報准開工後一千零八十
    天內全部完工，再將原告分得之房屋移交原告接管。至於兩造合建分屋分配比例
    ，依房屋總可售金額原告分得百分之四十、被告分得百分之六十。若被告逾期完
    工遲延交屋時，每逾一日應補償原告分收房屋法定工程費千分之一計算之損害賠
    償總額預定之違約金。嗣被告於八十六年二月三日即就系爭合建事宜開始興建工
    程，依約被告應於八十六年二月三日向政府報備開工之日起算一千零八十工作天
    ，完成全部工程，扣除國定假日、民俗節日、每週星期日、中央機關規定應放假
    之選舉投票日及其他應放假之日後，八十六年之工作天為二百六十三天、八十七
    年之工作天為二百八十八日、八十八年之工作天為二百九十二日、算至八十九年
    十月二十八日之工作天為二百三十七日，被告依約原應於八十九年十二月二十八
    日完成全部工程，並依規定領取使用執照。詎被告於施作地下二層及地上一樓之
    部份工程後，因資金遇轉不靈無法支付承包廠商之工程款，而無故於八十六年九
    月份即停止本件興建工程，迄今仍未將房屋完工交付原告，已屬給付遲延，原告
    爰依民法第二百五十四條規定，於九十一年九月二十日以存證信函催告被告履行
    契約否則逕為解除契約，經鈞院以九十一年度聲字第一一七二號裁定准予公示送
    達，並於九十一年十月二十二日將前揭應送達內容刊登於民眾日報。(二)原告依約
    得請求被告給付之違約金，自八十九年十月二十八日起算至九十年五月二十六日
    之另案起訴解約日止，共計違約日數為二百零九日。而本件之法定工程費為一億
    五千三百七十五萬四十一元，而依兩造合建分屋分配比例，原告可分得百分之四
    十，故原告得向被告請求之違約金共計一千二百八十五萬三千五百元【計算式：
    000000000×209×0.001×0.4＝00000000】，惟原告已於另案先就上揭範圍請求
    被告給付違約金五百萬元，業經鈞院判決原告勝訴確定之事實，業具原告提出合
    建分屋契約書、高雄縣政府建設局高縣建局建管築字第二一二四號建築執照、
    高雄縣政府九十年五月三日九０建局管管字第ＤＡ００八三０四號函影本、計算
    表各一份，此外復有本院依職權函查八十六年至九十年高雄氣象站逐日雨量資料
    、高雄縣政府九十一年三月十九日九一建局管字第０九一一００七二六三號函、
    行政院人事行政局九十一年三月十九日局考字第０九一０００七四五四一號書函
    檢附之八十六年至九十年政府行政機關辦公日曆表及紀念日及節日假期處理一覽
    表、交通部中央氣象局九十一年三月二十二日中象參字第九一０一四五八號函附
    之鳳山自動雨量站八十六年二月至八十九年十二月間之逐時降雨資料、內政部九
    十一年三月二十七日臺內民字第０九一０００三三五六號書函、高雄市建築師公
    會九十一年四月二日九一高建師鑑字第一０二號函各一份，在卷可參，核無不合
    ，並經本院依職權調閱本院九十年度第一二四八號民事卷宗，肯認屬實，原告上
    揭主張事實，應堪信為真實。
四、本件原告請求被告給付上揭違約金有無理由，茲分述如下：
  (一)按違約金，除當事人另有訂定外，視為因不履行而生損害之賠償總額。但約定如
    債務人不於適當時期，或不依適當方法履行債務時，即須支付違約金者，債權人
    於債務人不履行時，除違約金外，並得請求履行或不履行之損害賠償，修正施行
    前之民法第二百五十條第二項定有明文。學說及實務上因而有損害賠償性違約金
    及懲罰性違約金之別，其效力各自不同。前者以違約金作為債務不履行所生損害
    之賠償總額；後者以強制債務之履行為目的，為確保債權效力所定之強制罰，於
    債務人不履行時，債權人除得請求支付違約金外，並得請求履行債務，或不履行
    之損害賠償。而當事人約定之違約金究屬何者，應依當事人之意思定之。如無從
    依當事人之意思認定違約金之種類時，方依民法第二百五十條第二項規定，視為
    賠償性之違約金。
  (二)約定之違約金過高者，法院得減至相當之數額，民法第二百五十二條定有明文，
    至於是否相當，即須依一般客觀事實，社會經濟狀況、當事人所受損害及債務人
    若能如期履行債務時，債權人可得享受之一切利益情形，以為斟酌之標準。且約
    定之違約金過高者，除出於債務人之自由意思，已任意給付，可認為債務人自願
    依約履行，不容其請求返還外，法院仍得依前開規定，核減至相當之數額；此項
    核減，法院得以職權為之，亦得由債務人訴請法院核減（最高法院五十一年臺上
    字第一九號、七十九年臺上字第一九一五號、七十九年臺上字第一六一二號判例
    參照）。又所謂債權人可得享受之一切利益，自係指依通常情形或依已定之計畫
    、設備或其他特別情事，可得預期之利益者而言。
  (三)查本件被告業經遲延給付之情形，已如前述，又兩造所訂立之合建分屋契約書第
    九條內容係在規定被告違約時，原告得請求按約定之數額作為於原告之損害賠償
    ，並無有其他損害賠償責任請求之約定，故該項金額支付之約定，性質上應屬損
    害賠償額預定性之違約金，殆無疑義。本院審酌系爭工程總價為一億五千三百七
    十五萬四十一元，並為興建地下二層、地上十六層之房屋及面臨四十米道路之十
    六樓上建築約五十坪佛堂，而原告分屋分配比例分得百分之四十，如被告依約完
    工則原告依通常情形可以使用系爭房屋之利益之一般客觀事實、社會經濟情況及
    當事人所受之無形、有形之損害，本院認本件原告向被告請求之違約金共計一千
    二百八十五萬三千五百元，僅佔總工程價款之約百分之八點三，應屬適當並無過
    高之情況。
五、另所謂一部請求，係指以在數量上為可分之金錢或其他代替物為給付目的之特定
    債權，債權人任意將其分割而就其中之一部分為請求，但就其餘部分不放棄其權
    利者而言。就實體法而言，債權人本得自由行使一部債權；在訴訟上，則為可分
    之訴訟標的，其既判力之客觀範圍以訴之聲明為限度，亦即法律關係之一為判決
    標的者，其判決之既判力僅及於該法律關係之一部。本件原告得請求之違約金總
    金額應為一千二百八十五萬三千五百元，已如前述，然因原告另於本院九十年度
    訴字第一二四八號民事事件中，僅就其中五百萬元為起訴並判決原告勝訴確定，
    是以原告仍得依損害賠償總額預定之違約金法律關係請求被告給付如主文第一項
    所示之違約金。
六、綜上所述，本件被告就系爭工程，業經遲延給付之情形，已如前述，從而原告依
    據契約約定及民法第二百五十條規定之法律關係，請求被告給付如主文第一項所
    示之違約金及自起訴狀繕本送達翌日即九十一年二月七日起算之法定遲延利息，
    依法即屬正當有據，應予准許。
七、原告陳明願供擔保，聲請宣告假執行，經核並無不合，爰酌定相當擔保金額准許
    之。
八、據上論結，本件原告之訴為有理由，依民事訴訟法第三百八十五條第一項前段、
    第七十八條、第三百九十條第二項，判決如主文。
中      華      民      國    九十二    年      一      月    二十九    日
                              臺灣高雄地方法院民事第六庭
~B審判長法官  朱玲瑤
~B法      官  洪碩垣
~B法      官  唐中興
右為正本係照原本作成。
如不服本判決，應於送達後廿日內，向本院提出上訴狀並表明上訴理由，如於本
判決宣示後送達前提起上訴者，應於判決送達後十日內補提上訴理由書（須附繕本）。
中      華      民      國    九十二    年      一      月    二十九    日
~B法院書記官  張義龍


司法院資訊處製作；財團法人民間司法改革基金會備份。
